【裁判字號】    98,上更(一),152
【裁判日期】    981208
【裁判案由】    偽造文書等
【裁判全文】
臺灣高等法院刑事判決             98年度上更(一)字第152號
上  訴  人  臺灣桃園地方法院檢察署檢察官
被      告  丁○○
被      告  甲○○
被      告  乙○○
前列三人共同
選任辯護人  劉貹岩律師
            林雅君律師
上列上訴人即檢察官因被告偽造文書等案件，不服臺灣桃園地方
法院92年度訴字第1417號，中華民國95年6 月29日第一審判決（
起訴案號：臺灣桃園地方法院檢察署91年度偵字第13753 號，移
送併辦案號：台灣台北地方法院檢察署92年度偵字第1514號），
提起上訴，於判決後，經最高法院發回，本院更為判決如下：
    主  文
原判決關於被告丁○○、乙○○偽造「外匯活期存款取款條」部
分及被告丁○○、甲○○、乙○○偽造「傳真文書」部分，均撤
銷。
丁○○、乙○○被訴詐欺取財部分均無罪。
    理  由
壹、最高法院發回更審之範圍：
    觀諸本件最高法院發回判決主文及理由意旨，得知最高法院
    判決發回本院更審之範圍，僅有關於被告丁○○、乙○○偽
    造「外匯活期存款取款條」（即本院前審判決理由伍之己部
    分），及被告丁○○、甲○○、乙○○偽造「傳真文書」（
    即本院前審判決理由伍之辛部分）共二部分而已。
貳、關於原審檢察官對於被告乙○○之上訴是否逾期部分：
    茲查檢察官不服原審判決，循告訴人之請求，以95年7 月20
    日上訴書提起上訴；然該上訴書之當事人欄並未列載「被告
    乙○○」之姓名及年籍資料（本院前審卷一第57頁）。嗣經
    檢察官提出95年8 月1 日「補充上訴理由書」載稱：95年7
    月20日上訴書當事人欄中「被告游秀香」乃「被告乙○○」
    之誤載等語（本院前審卷一第76頁）。被告乙○○及其辯護
    人辯稱：本件原審檢察官於95年7 月12日收受判決，其上訴
    期間至95 年7月22日到期，查以原審檢察官95年度請上字第
    134 號上訴對像並非「被告乙○○」，而係「被告游秀香」
    ，按以檢察官上訴書狀，既已載明上訴對象係「游秀香」，
    並已書明其身分證字號、年籍、住所，則其上訴對象係「被
    告游秀香」甚明，且游秀香亦屬本案被告之一，其上訴對象
    已甚明確，自不能藉詞更換上訴對象，原審檢察官於95年8
    月1 日以「補充上訴理由書」方式對「被告乙○○提起上訴
    」，顯已逾上訴期間云云。惟查，本件公訴人上訴書中，「
    被告欄」內雖載明上訴「被告游秀香」之姓名及年籍資料等
    情。但查，法院審判之被告，是否即檢察官所指之被告，固
    應以起（上）訴書所載被告之姓名、性別、年齡、籍貫、職
    業或其他足資辨別之特徵為準；然該被告是否屬檢察官起（
    上）訴之被告，仍應以檢察官所指為審判對象之被告為主。
    本件原審檢察官95年7 月20日上訴書「被告欄」內，雖書立
    「被告游秀香」之人別年籍資料；惟細繹詳觀其上訴理由中
    所述，均是以「被告乙○○」為上訴對象，上訴理由中均未
    指陳及於「被告游秀香」之部分，故原審檢察官顯係以「被
    告乙○○」為上訴對象，應無疑義。綜上，檢察官之上訴效
    力於提起95年7 月20日上訴書時，已及於「被告乙○○」至
    明，縱原審檢察官於上訴期間屆滿後，始另提95年8 月1 日
    「補充上訴理由書」，乃係對上訴書所誤繕之「被告游秀香
    」，予以更正為「被告乙○○」，難謂被告乙○○上訴部分
    有何上訴逾期可言。
參、關於被告丁○○、甲○○、乙○○涉嫌偽造「傳真文書」部
    分，是否在起訴範圍之內？
    觀之本案起訴書「犯罪事實欄」之記載，並無隻字片語提及
    被告丁○○、甲○○、乙○○涉嫌有偽造「傳真文書」之犯
    罪事實（原審卷一第2-6 頁）；檢察官乃於提出92年9 月2
    日、93年5 月30日、93年7 月3 日補充理由書時，方增加補
    充陳述稱被告丁○○、甲○○、乙○○涉嫌有偽造「傳真文
    書」之犯罪事實云云（分別詳如92年9 月2 日補充理由書編
    號3 、93年5 月30日補充理由書九、93年7 月3 日補充理由
    書四(二)3 所載，以上分別見原審卷二第356-357 頁、原審卷
    三第156-161 頁、原審卷四第40-41 頁），進而於論告書中
    指陳被告丁○○、甲○○、乙○○使添進裕公司客戶變更信
    用狀地址，涉嫌偽造文書、背信、詐欺等罪云云（原審卷十四
    第111-112 頁）。按未經起訴之犯罪，除與起訴之犯罪有審
    判不可分之關係外，法院不得加以審理，刑事訴訟法第268
    條有明文規定，此即所謂「不告不理原則」。另所謂審判不
    可分者，係指未起訴之犯罪事實，屬於已經起訴犯罪事實之
    一部，其起訴之效力及於犯罪事實之全部而言。（最高法院
    35年度京覆字第214號刑事判決意旨參照）次按犯罪曾否起
    訴，應以起訴書狀所記載之被告及犯罪事實為準（最高法院
    69年度台上字第1802號判決意旨參照）。被告所犯之法條，
    起訴書中雖應記載，刑事訴訟法第264條第1項第2款雖定有
    明文，但法條之記載，究非起訴之絕對必要條件（最高法院
    71年度台上字第6684號判例意旨參照）。經查：本件公訴人
    於起訴書之證據並所犯法條欄中並未記載被告丁○○、甲○○、乙○○涉嫌有偽造「傳真文書」之犯罪事實，此有起訴
    書在卷足憑。檢察官嗣雖於提出92年9月2日、93年5月30日
    、93年7月3日補充理由書時，增加補充陳述稱被告丁○○、
    甲○○、乙○○涉嫌有偽造「傳真文書」之犯罪事實云云。
    揆之上開說明，因起訴事實並不包含被告丁○○、甲○○、
    乙○○涉嫌有偽造「傳真文書」之犯罪事實部分。縱公訴人
    雖先後於補充理由書補充記載被告丁○○、甲○○、乙○○
    涉嫌有偽造「傳真文書」之犯罪事實云云，因均不生（追加
    ）起訴效果，且因與「外匯活期存款取款條」部分為截然不
    同之犯罪事實，不生裁判上一罪之關係，核非聲請法院併辦
    審理，依據公訴人主觀認知研判，該補充理由書之記載或於
    論告時之上開陳述部分，均顯僅具提醒法院應注意相關法條
    適用之功效，並不生追加起訴或聲請併辦之法律效果，法院
    不得就該未經起訴部分（傳真文書）加以審理，應由檢察官
    另行偵處，始符法制，否則即有「訴外裁判之違誤」。
肆、關於「外匯活期存款取款條」部分，被告丁○○、乙○○被
    訴之罪名為何？
    觀諸本案起訴書「犯罪事實欄」僅記載：「..... (三)91年1
    月23日，丁○○與乙○○共同基於為己不法所有意圖，由乙○○利用其前因職務關係而持有添進裕公司、負責人丙○○
    印章之便，而預先蓋妥添進裕公司、負責人丙○○印文之空
    白外匯活期存款取款條，填妥取款金額後，再製作丁○○之
    存款憑條，持交第一商業銀行桃園分行（以下簡稱一銀桃園
    分行）行員，使銀行誤信丁○○與添進裕公司間確有是項金
    錢流動，而將添進裕公司所有，於該行之帳號00000000000
    號外幣活期存款帳戶內之美金存款，轉入丁○○個人所有之
    一銀桃園分行00000000000 號外幣活期存款帳戶內，金額分
    別為35萬美元及97萬4608.45 美元，合計為132 萬4608.45
    美元，以交易憑證上所載，轉匯當日之結匯匯率一美元兌換
    新台幣35.03元計算，共計不法取得美元存款，高達新台幣
    4640萬1034元。.....」，起訴書「證據併所犯法條欄」亦
    僅載稱：「....被告丁○○、乙○○利用不知情之一銀桃園
    分行，取得前開數額之外幣，所為係共同犯刑法第339條第1
    項之罪嫌...」云云（見原審卷一第5頁反面）。雖檢察官嗣
    於93年5月30日補充理由書之七(二)中載稱：「被告乙○○、
    丁○○基於為自己不法之所有之意圖，偽造取款條，向第一
    銀行盜領添進裕公司之美金存款，第一銀行誤信，而依其指
    示將添進裕公司之美金存款轉入丁○○之帳戶，因而使添進
    裕公司受有損害，已該當偽造文書、詐欺、背信等罪嫌....
    」云云（原審卷三第159頁反面）；又於於93年7月3日補充
    理由書之三(二)2中亦有相同內容之記載（原審卷四第41頁）
    ；再於97年8月18日上訴理由書中補充指稱「.... 丁○○、
    乙○○被訴偽造『外匯活期存款取款條』，將添進裕公司美
    元存款，轉入丁○○帳戶，涉有偽造文書、詐欺、背信等罪
    嫌...」（最高法院卷第6頁）；且並於原審審理期日論告書
    中指陳被告丁○○、乙○○盜領添進裕公司美金存款，涉嫌
    偽造文書、背信、詐欺等罪云云（原審卷十四第104-105頁）
    。然查因本案起訴書「犯罪事實欄」僅記載：「.....(三)91
    年1月23日，丁○○與乙○○共同基於為己不法所有意圖，
    由乙○○利用其前因職務關係而持有添進裕公司、負責人丙○○印章之便，而預先蓋妥添進裕公司、負責人丙○○印文
    之空白外匯活期存款取款條，填妥取款金額後，再製作丁○○之存款憑條，持交第一商業銀行桃園分行（以下簡稱一銀
    桃園分行）行員，使銀行誤信丁○○與添進裕公司間確有是
    項金錢流動，而將添進裕公司所有，於該行之帳號
    00000000000號外幣活期存款帳戶內之美金存款，轉入丁○○個人所有之一銀桃園分行0000000000 0號外幣活期存款帳
    戶內，金額分別為35萬美元及97萬4608.45美元，合計為132
    萬4608.45美元，以交易憑證上所載，轉匯當日之結匯匯率
    一美元兌換新台幣235.03元計算，共計不法取得美元存款，
    高達新台幣464 0萬1034元。.....」，且起訴書「證據併所
    犯法條欄」亦僅載稱：「....被告丁○○、乙○○利用不知
    情之一銀桃園分行，取得前開數額之外幣，所為係共同犯刑
    法第339條第1項之罪嫌...」云云，皆有如前述，因起訴事
    實中僅提及被告丁○○、乙○○涉嫌詐欺取財之犯行，而未
    論敘及於偽造文書、背信犯嫌。基此，公訴人嗣所補充之「
    偽造文書」及「背信」，均不在原起訴範圍之內，且皆非業
    經起訴罪名（詐欺取財）起訴效力之所及（蓋：原起訴之詐
    欺取財罪嫌部分，經本院調查、審理之結果，認定無法經證
    明而應為無罪之諭知，即與未經起訴之「偽造文書」及「背
    信」罪嫌部分不生裁判上一罪之關係）。綜上，本院無庸就
    未經起訴之被告丁○○、乙○○涉嫌「偽造文書」及「背信
    」部分加以審理。若檢察官猶認被告丁○○、乙○○「詐領
    美金存款」部分，涉犯「偽造文書」及「背信」罪嫌，自應
    另行偵查起訴，始為正辦，併此指明提醒。
伍、基上說明，本案公訴事實範圍首先應釐清確認如下：於91年
    1 月23日，被告丁○○與乙○○共同基於為己不法所有意圖
    ，由乙○○利用其前因職務關係而持有告訴人添進裕公司，
    及該公司負責人丙○○印章之便，而預先蓋妥添進裕公司、
    負責人丙○○印文之空白外匯活期存款取款條，填妥取款金
    額後，再製作丁○○之存款憑條，持交一銀桃園分行行員，
    使銀行誤信丁○○與添進裕公司間確有是項金錢流動，而將
    添進裕公司所有，於該行之帳號00000000000 號外幣活期存
    款帳戶內之美金存款，轉入丁○○個人所有之一銀桃園分行
    00000000000 號外幣活期存款帳戶內，金額分別為35萬美元
    及97萬4608.45 美元，合計為132 萬4608.45 美元，以交易
    憑證上所載，轉匯當日之結匯匯率一美元兌換新台幣35.03
    元計算，共計不法取得美元存款，高達新台幣4640萬1034元
    ，被告丁○○、乙○○利用不知情之一銀桃園分行，取得前
    開數額之外幣，所為係共同犯刑法第339條第1項之罪嫌云云
    。
陸、按犯罪事實應依證據認定之，無證據不得認定犯罪事實。又
    不能證明被告犯罪者，應諭知無罪之判決，刑事訴訟法第15
    4 條第2 項、第301 條第1 項分別定有明文。又事實之認定
    ，應憑證據，如未能發現相當證據，或證據不足以證明，自
    不能以推測或擬制之方法，為裁判基礎（最高法院40年度台
    上字第86號判例意旨參照）。又認定犯罪事實所憑之證據，
    雖不以直接證據為限，間接證據亦包括在內，然而無論直接
    或間接證據，其為訴訟上之證明，須於通常一般之人均不致
    有所懷疑，而得確信其為真實之程度者，始得據為有罪之認
    定，倘其證明尚未達到此一程度，而有合理性懷疑之存在時
    ，即無從為有罪之認定，此亦有最高法院76年度臺上字第49
    86號判例意旨可資參照。又按告訴人之告訴，係以使被告受
    刑事訴追為目的，是其陳述是否與事實相符，仍應調查其他
    證據以資審認，最高法院52年度臺上字第1300號著有判例可
    資參照。
柒、經查：
  一、公訴人認被告丁○○、乙○○涉有上開詐欺取財之罪嫌，
      無非係以告訴人之指述，及一銀匯入匯款買匯水單影本2
      紙（91偵13753 卷二第90-91 頁）、一銀桃園分行94年5
      月17日一桃字第171 號函所檢附之丁○○活期儲蓄存款帳
      戶，自86年1 月1 日起至91年1 月31日止之往來明細、中
      國國際商業銀行94年5 月13日（94）中桃總發字第200 號
      函所檢附被告丁○○之女蕭智芳活期儲蓄存款帳戶，自86
      年1 月1 日起至91年1 月31日止之往來明細為主要論據。
  二、訊據被告丁○○、乙○○堅詞否認有前述犯行，其等辯解
      及辯護人為被告辯護如下：
    (一)91年1月2日丁○○以自己及女兒蕭智芳之名義，分別借款
      新臺幣3900萬元、4900萬元予告訴人添進裕公司，於當日
      分別轉帳匯入添進裕公司一銀桃園分行支票存款00000-00
      0000號帳戶、中國國際商業銀行桃園分行支票存款00000-
      00000 號帳戶內，有銀行轉帳匯款單影本及取款條在卷可
      考(被證28、被證29及本院前審卷二第328 頁) 。
    (二)91年1月23日之轉帳， 係告訴人公司返還被告丁○○、乙○○夫妻2人之欠款， 且經告訴人公司董事長丙○○之同
      意。
    (三)被告丁○○在91年1月21日被添進裕公司公告解職，丁○○向董事長丙○○要求返還借款，經丙○○同意並取出金
      額較為接近之美金定存單交付乙○○辦理，以清償借款(
      告訴人公司執有之定存單，全都由丙○○保管)，取款條
      上丙○○印章係丙○○自行蓋印，該印章是丙○○個人保
      管持有，該印章與另案丙○○控告被告丁○○、蕭煌財、
      廖仁萃、劉家福等4人偽造有價證券、詐欺乙案（即台灣
      士林地方法院檢察署併案之犯罪事實(十)部分），所使用在
      支票上之印章相符，而丙○○從不否認有親自在支付該4
      人優退金之支票上用印（只是辯稱伊係受被告4人詐欺始
      會在支票上用印），本件91年1月23日美金存款取款條上
      之印章，係丙○○基於返還被告丁○○借款之意思而用印
      ，自不得因事後反悔太早清償，即誣稱是乙○○在職期間
      事先偽造印文等語。
  三、按刑法第339 條第1 項詐欺罪之成立，以意圖為自己或第
      三人不法所有，以詐術使人將本人或第三人之物交付為要
      件。所謂以詐術使人交付，必須被詐欺人因其詐術而陷於
      錯誤，若其所用方法，不能認為詐術，亦不致使人陷於錯
      誤，即不構成該罪。（最高法院46年度台上字第260 號判
      例意旨參照）。細繹詳觀公訴意旨及被告之辯詞，得知本
      案判斷被告丁○○、乙○○應否成立公訴人所指訴之詐欺
      取財罪，所應審究厥為一銀承辦人員於91年1 月23日，在
      被告丁○○、乙○○等辦理自告訴人添進裕公司於該行之
      帳號00000000000號外幣活期存款帳戶取款手續時，是否
      因被告丁○○、乙○○所出示之取款憑條上蓋有「添進裕
      公司」、「丙○○」印文，而誤信該印文是添進裕公董事
      長丙○○同意蓋用，而將添進裕公司所有，於該行之上開
      帳號外幣活期存款帳戶內之美金存款，轉入丁○○個人所
      有之一銀桃園分行帳戶。換言之，本件判斷重點乃在於應
      釐清探求前開一銀桃園分行取款條上之「添進裕公司」、
      「丙○○」之印文是否出於丙○○之同意而蓋用；若取款
      條上之「添進裕公司」、「丙○○」之印文係出於丙○○
      之同意而蓋用，則一銀承辦人員即不生因被告丁○○、乙○○施用詐術，因而陷於錯誤而為付款之情形。基此，被
      告丁○○、乙○○領款之所為，當不應成立詐欺取財罪至
      明。
  四、茲查：
    (一)被告乙○○於91年1 月23日將添進裕公司所有之美元存款
      35萬美元（水單編號ANAGX2AG001175）、97萬4608.45 美
      元（水單編號ANAGX2AG001183）轉存入丁○○設於一銀桃
      園分行外幣活期存款帳號00000000000 帳戶之事實，固為
      被告乙○○、丁○○所不否認，並有一銀匯入匯款買匯水
      單影本2 紙在卷可稽（見91偵13753 號卷(二)第90至91 頁
      ）。惟被告丁○○、乙○○辯稱上開一銀桃園分行取款條
      上「添進裕公司」、「丙○○」之印文乃丙○○本人所蓋
      用，因當時該「添進裕公司」、「丙○○」之印章均由丙○○本人保管之中，若非其本人同意蓋用，他人何可能用
      印等語。經查：
      1.本件91年1 月23日之外匯活期存款取款條，其上「添進
        裕公司」、「丙○○」印文，經核與丙○○於91年1 月
        間曾先後簽發票載發票日分別為91年1 月21日、同年月
        25日、同年月28日，付款人為中國國際商業銀行桃園分
        行優退退休金支票交給添進裕公司之員工蕭煌財、廖仁
        萃、劉家福，支票上之「添進裕公司」、「丙○○」印
        文核與本案之上開取款條上「添進裕公司」、「丙○○
        」印文相符，有各該支票及外匯活期存款取款條在卷可
        參（見原審卷十四第396 至399 頁）。而蕭煌財等人優退
        金支票是丙○○所簽發，此為告訴人公司所不否認，則
        被告辯稱上開「添進裕公司」、「丙○○」印章早於91
        年1 月23日之前即在丙○○本人持有中等語，應堪採信
        。
      2.被告丁○○、乙○○並提出丙○○簽收字條一紙（本院
        卷一第182 頁），其上書寫有「丙○○90年元月28日下
        午1 時30分收回公司印章一只」字樣，並蓋有與上開取
        款條上「添進裕公司」相同之印文。告訴人方面並不否
        認丙○○確實有簽寫該字條交給被告丁○○收執無誤；
        然告訴人辯稱：丙○○於90年元月21日出境，直至同年
        月29日方入境回國，如何於90年1 月28日在國內書寫該
        字條，字條上「90年元月28日」之字樣應係「91年元月
        28日」之誤載云云，並提出丙○○之護照為證（見本院
        卷二第78頁反面、第61-65 頁）。惟查被告乙○○當庭
        駁稱：該丙○○名義之簽收字條上所押註之日期可能有
        錯，伊印象中應該是90年1 月底，詳細時間忘記了，記
        得是丙○○剛出國回來，是伊三伯蕭添進退股以後，丙○○要當董事長，就買一個很大之金庫，把所有之支票
        、印鑑、存摺等重要資料都放進去金庫裡面，告訴人講
        的是91年1 月28日所寫的是不對的，伊確定是90年1 月
        底丙○○回國後隔天（即90年1 月30日），字條上面的
        章是丙○○自己蓋的，當時章丙○○已經收回去了等語
        。本院認依據告訴人所提出之丙○○護照上所蓋入出境
        日期戳記所示，丙○○於「90年1月28日」固不在國內
        ，無從書寫該簽收字條；然並不得執此遽而斷言告訴人
        所稱「該『90年1月28日』應係『91年1月28日』之誤載
        」云云，或被告方面所稱「該『90年1月28日』應係『
        90 年1月30日』之誤載」等語，孰者為真，孰者為非，
        必須參考其他佐證方可見其端倪。茲查添進裕公司原由
        蕭添進擔任董事長，然其後因兄弟分家，自90年1月間
        即由丙○○接任董事長，並於90年1月12日辦理添進裕
        公司董事長變更登記為丙○○，此有該公司公司變更登
        記表在卷足憑（91偵13753號卷二第67頁、本院卷二第
        264 頁），此亦為告訴人所不爭執。衡情丙○○於90年
        1月10日即已接掌添進裕公司之董事長，殊不可能遲至
        一年後之91年1月12日方收回「添進裕公司」印章至明
        。又佐以丙○○曾於91年1月11日發布通知，召集添進
        裕公司91年1月21日91年第一次董事會，此有召集通知
        足憑（本院卷一第183頁），該召集通知上即蓋有「添
        進裕公司」及「丙○○」印文，倘如告訴人方面所稱：
        「添進裕公司」、「丙○○」印章係被告乙○○91 年1
        月28日才交還丙○○云云屬實，則丙○○又何能在91年
        1 月11日簽發添進裕公司董事會開會召集通知？另參之
        丙○○曾於91年1月間先後簽發票載發票日分別為91年1
        月21日、同年月25日、同年月28日之優退退休金支票，
        交給添進裕公司之員工蕭煌財、廖仁萃、劉家福，而支
        票上蓋有核與本案取款條上相同之「添進裕公司」、「
        丙○○」印文，告訴人並不諱言丙○○曾簽發上開優退
        退休金支票無誤，已如前述。凡此，足證被告等所辯於
        91 年1月23日，丙○○親自保管「添進裕公司」、「丙○○」印章，若非經丙○○之同意，他人何可能於上開
        取款條上用印等語，應非子虛之詞。另丙○○於台灣士
        林地方法院96年度重訴字第352號返還汽車等事件97年3
        月13日言詞辯論期日出庭作證時，證稱：「....我於90
        年10月份想要把私章拿回來，但被告慢一個禮拜才拿給
        我....」云云，此有該事件筆錄影本在卷可佐（本院卷
        一第79頁）。綜上，告訴人陳稱丙○○於接任添進裕公
        司董事長逾一年後之91年1月28日方取回「添進裕公司
        」印章云云，應屬虛妄之詞，不足採信。
    (二)最高法院本次發回意旨略稱：告訴人公司於原審具狀主張
      ：1 、伊於90年12月31日，曾向一銀桃園分行貸得3900萬
      元，存入伊於該分行之帳戶後，時任伊公司總經理之丁○○、財務協理乙○○，於91年1 月2 日，簽發33紙支票，
      轉出該3900萬元，其中15紙，面額共計1856萬132 元之支
      票，直接存入丁○○於一銀桃園分行之帳戶，其餘18紙，
      共2043萬9868元之支票，存入告訴人公司之關係企業三德
      建材有限公司後，同日由三德建材有限公司簽發共2043萬
      9868元之3 紙支票，存入丁○○之同一帳戶。2 、伊於90
      年12月31日，向前中國國際商業銀行（現為兆豐國際商業
      銀行）桃園分行貸得4900萬元，存入其於該分行之帳戶後
      ，丁○○、乙○○，於同日簽發33紙支票，轉出該4900萬
      元，悉數存入丁○○之女蕭智芳於一銀桃園分行之帳戶內
      。足見丁○○及蕭智芳於91年1 月2 日匯款3900萬元及
      4900萬元至告訴人公司帳戶，係為返還前開90年12月31日
      自告訴人公司取得之借款，並非貸款予告訴人公司各等情
      云云。然查：
      1.被告丁○○、乙○○辯稱其等與告訴人公司間，歷年來
        有長期且複雜之股東往來事實，此已經告訴人公司委任
        專業會計師出具正式之會計師查核報告，並於該查核報
        告書第2 頁、第17頁分別揭露，截至89年12月31日止，
        告訴人公司之股東往來款計為162,042,770 元，其中被
        告丁○○部分之股東往來款為89,024,770元，被告乙○○部分之股東往來款為73,000,000元（至於被告女兒蕭
        智芳與告訴人公司間之股東往來，帳上均列載於丁○○
        項下），此有眾信聯合會計師事務所龔雙雄會計師於90
        年5 月28日所出具之會計查核報告可證（本院卷一第14
        7-169 頁）。是倘被告丁○○、乙○○與告訴人公司間
        無股東往來之事實，為何會計師之查核報告會有此記載
        ？為何告訴人公司負責人會在系爭取款條上用印以令被
        告取得還款？
      2.被告丁○○及其女蕭智芳與告訴人添進裕公司有股東資
        金往來之事實：
        (1)91年1 月2 日自被告丁○○、乙○○之女蕭智芳設於
          中國國際商業銀行桃園分行00000000000 號帳戶提領
          新臺幣4900萬元（計5 筆、每筆980 萬元），轉存入
          添進裕公司支票存款00000000000 號帳戶（見原審卷
          五第134 至140 頁），及自丁○○設於第一銀行桃園
          分行活期儲蓄存款帳號00000000000 號帳戶提款新臺
          幣3900萬元（計4 筆，每筆975 萬元），轉存入添進
          裕公司支票存款帳號第00000000000 號帳戶（見原審
          卷五第142 至144 頁）等事實，有中國國際商業銀行
          桃園分行檢附蕭智芳存款帳戶91年1 月2 日之取款憑
          條5 紙（每張980 萬元），一銀桃園分行檢附丁○○
          存款帳戶91年1 月2 日之取款憑條4 紙（每張975 萬
          元），及分別存入添進裕公司支票存款帳戶之存款憑
          條各1 紙（見原審卷五第134 至144 頁）在卷可稽。
          被告丁○○、蕭智芳於91年1 月2 日確有提款4900萬
          元、3900萬元存入添進裕公司支票帳戶之事實無訛。
        (2)再被告丁○○於90年3 月1 日自其一銀活期儲蓄存款
          帳號00000000000 號帳戶提領3209萬1178元轉帳繳納
          丁○○、蕭金龍兄弟共有坐落蘆竹鄉○○○○段內厝
          小段234 地號等土地增值稅之事實，有一銀桃園分行
          函檢附丁○○所有活期儲蓄存款帳號0000000000 0帳
          戶於90 年3月1 日提款3209萬1178元之取款條影本2
          紙（每張1604萬5589元），及用該2 筆款項繳納土地
          增值稅之繳款書2 紙（見原審卷六第234 至236 頁）
          ，暨桃園縣政府函附蕭添進等人所有坐落蘆竹鄉○○○○段內厝小段234 地號等15筆土地辦理共有物分割
          土地增值稅申報書影本1 件（見原審卷六第239 至24
          6 頁）附卷可稽。
        (3)被告丁○○於90年12月31日開出18張支票予添進裕公
          司關係企業三德建材公司及開立15張支票給添進裕公
          司之國外廠商，總計金額3900萬元，其中開立給三德
          建材公司之18張支票存入三德公司之帳戶後，同一天
          再經丁○○開立3 張支票兌領，另15張支票亦均由丁○○兌領；及蕭智芳於同日亦自添進裕公司帳戶兌領
          4900萬元等情，有支票存根、支票影本、丁○○於一
          銀活期儲蓄存款帳號00000000000 號帳戶86年1 月1
          日至91年1月31日交易明細表及蕭智芳於中國國際商
          業銀行活期儲蓄存款帳號00000000000號帳戶86年1月
          1日至91年1月31日交易明細表在卷可稽（見原審卷八
          第17至148頁、原審卷七第115至134頁）。
        (4)由上足見被告丁○○所稱其與添進裕公司有資金往來
          云云，應非無稽。
        (5)又查添進裕公司之一銀桃園分行第00000000000 號支
          票帳戶，於90年12月31日丁○○兌領3900萬元支票款
          前，已先有一筆3900萬元之入款，有該帳戶交易明細
          表在卷可稽（見原審卷第七第293 頁）。告訴人先稱
          該筆款項係丁○○所匯入，嗣又改稱非丁○○之匯款
          。被告丁○○當時為添進裕公司之總經理、乙○○為
          財務協理，綜理添進裕公司財務資金之調度運作等一
          切事務，該筆3900萬元入款是否為丁○○所調度之資
          金來源，未見告訴人說明，而由上述丁○○與告訴人
          公司間之資金往來頻繁，尚難僅憑少數幾筆資金往來
          遽予認定其間資金往來之關係，告訴人公司所提上揭
          90 年12 月31日之資金往來，尚不足以認定被告丁○○、乙○○於91年1 月23日自添進裕公司提領轉入丁○○帳戶之美元存款，係基於不法所有之意圖詐取之
          款項。
        (6)公訴人起訴意旨原認該丙○○印章係由被告乙○○基
          於職務上而持有，被告乙○○利用持有之便，預蓋印
          章於空白之外匯活期存款取款條上，詐領該美元存款
          ，涉犯詐欺罪嫌（詳起訴書，原審卷一第4 頁正面、
          第5 頁反面）；嗣於公訴檢察官變更為乙○○「盜蓋
          印章」，變更前言補稱被告丁○○、乙○○所為尚有
          應成立偽造文書犯嫌云云，前後所述即有齟齬。且檢
          察官僅空言泛稱被告丁○○、乙○○應成立詐欺取財
          犯嫌云云，並未舉證何時、如何盜蓋印章？本案取款
          條上所蓋用「丙○○」之印章既於公訴人指訴被告丁○○、乙○○盜用之時，仍係在丙○○自己持有中，
          有如前述，則被告乙○○如何盜蓋、何時盜蓋印章，
          均未見公訴人舉證，是並無事證證明取款條上「丙○○」之印文係被告乙○○所盜蓋，自難認定被告乙○○、丁○○有何詐欺取財之行為。
  五、綜上所述，91年1月23日添進裕公司2筆美元存款固經轉入
      丁○○帳戶；惟查一銀桃園分行承辦行員於辦理事項付款
      業務時，並無因被告丁○○、乙○○施用詐術而陷於錯誤
      之情形；且公訴人未舉證證明領取添進裕公司美元存款之
      取款條係丁○○、乙○○何時、何地、如何盜蓋丙○○印
      章，以及如何施用詐術使一銀桃園分行承辦行員於辦理事
      項付款業務時陷於錯誤，且被告丁○○、乙○○擔任添進
      裕公司總經理、財務協理期間，綜理公司財務資金調度運
      用，其個人與添進裕公司資金時有往來，實難僅以將添進
      裕公司2 筆美元存款轉入丁○○帳戶內，遽認被告丁○○
      、乙○○有何詐欺取財之不法意圖及犯行。公訴人就此部
      分事實之舉證，尚未達通常一般之人均不致有所懷疑而得
      確信者之程度，即有合理之懷疑存在，無從使本院得有罪
      之確信，自無從為被告丁○○、乙○○詐欺取財罪之認定
      ，應均為無罪之諭知。
  六、原審因認公訴人舉證尚不足為被告丁○○、乙○○有罪之
      認定，而為被告丁○○、乙○○無罪之判決，固非無見。
      然查：因檢察官僅起訴被告丁○○；乙○○詐欺取財罪嫌
      ，起訴範圍並不包含背信、偽造文書罪嫌（偽造「外匯活
      期存款取款條」部分）在內；另被告丁○○、甲○○、乙○○涉嫌偽造「傳真文書」部分，亦未經起訴。且因被告
      丁○○、乙○○原起訴之詐欺取財罪嫌經判決無罪，則未
      經起訴之被告丁○○、乙○○涉嫌背信、偽造文書罪嫌（
      偽造「外匯活期存款取款條」部分），以及被告丁○○、
      甲○○、乙○○涉嫌偽造「傳真文書」部分，即不生與已
      經起訴之詐欺取財罪嫌部分具有裁判上一罪之關係，本院
      自不得就該被告丁○○、甲○○涉嫌背信、偽造文書罪嫌
      （偽造「外匯活期存款取款條」部分），以及被告丁○○
      、甲○○、乙○○涉嫌偽造「傳真文書」部分加以審理；
      乃原審未察，竟於認定被告丁○○；乙○○被訴詐欺取財
      罪嫌不成立之同時，就不在起訴範圍之背信、偽造文書罪
      嫌部分（偽造「外匯活期存款取款條」部分），與已經起
      訴部分之詐欺取財罪嫌部分具有裁判上一罪之關係，而予
      以審理，且併為無罪之諭知，另就亦非經合法起訴之被告
      丁○○、甲○○、乙○○涉嫌偽造「傳真文書」部分予以
      審理，且為無罪之諭知；經核於法即有「訴外裁判」之重
      大違誤。綜上，檢察官上訴指摘原判決被告無罪，有所不
      當，雖無理由；然原審判決關於上開部分既有上開重大違
      誤，即屬無可維持，應予撤銷改判，並就被告丁○○、乙○○被訴詐欺取財部分均為無罪之諭知。
  七、至被告丁○○、乙○○涉嫌偽造「外匯活期存款取款條」
      部分，是否應成立背信、偽造文書罪嫌部分；以及被告丁○○、甲○○、乙○○是否涉嫌偽造「傳真文書」部分，
      因均未經合法起訴，且非起訴效力所及，本院無庸予以審
      理判決，均應由檢察官另行偵處，始符法制。
據上論斷，應依刑事訴訟法第369 條第1 項前段、第364 條、第
301 條第1 項，判決如主文。
本案經檢察官陳大偉到庭執行職務。
中    華    民    國    98    年    12    月     8     日
                  刑事第九庭審判長法  官  周盈文
                                  法  官  何信慶
                                  法  官  詹駿鴻
以上正本證明與原本無異。
檢察官僅於主張被告本案之所為應成立偽造文書罪時，應於收受
送達後10日內向本院提出上訴書狀，其未敘述上訴之理由者並得
於提起上訴後10日內向本院補提理由書（均須按他造當事人之人
數附繕本）「切勿逕送上級法院」。
被告不得上訴。
                                  書記官  張郁琳
中    華    民    國    98    年    12    月    8     日


司法院資訊處製作；財團法人民間司法改革基金會備份。
